【裁判字號】    98,家上,85
【裁判日期】    990129
【裁判案由】    離婚
【裁判全文】
臺灣高等法院高雄分院民事判決          98年度家上字第85號
上  訴  人  甲○○
訴訟代理人  柳聰賢律師
被上訴人    乙○○○
訴訟代理人  孫嘉男律師
上列當事人間請求離婚事件，上訴人對於民國98年11月11日臺灣
高雄地方法院97年度婚字第662 號第一審判決提起上訴並為訴之
追加，本院於99年1 月27日言詞辯論終結，判決如下：
    主  文
上訴及追加之訴均駁回。
第二審訴訟費用由上訴人負擔。
    事實及理由
一按婚姻無效、確認婚姻成立或不成立、撤銷婚姻、離婚或夫妻
  同居之訴，得合併提起，或於第一審或第二審言詞辯論終結前
  ，為訴之變更、追加或提起反訴，民事訴訟法第572 條第1 項
  定有明文。本件上訴人起訴時主張依民法第1052條第1 項第5
  款、第2 項請求判決離婚，嗣於本院追加請求依民法第1052條
  第1 項第3 款判決離婚（見本院卷第19頁），乃合於上開規定
  ，自應准許。
二上訴人起訴主張：兩造於民國62年3 月4 日結婚，約定住所為
  高雄縣大寮鄉○○村○○街185 號，嗣育有2 子林俊穎、林啟
  瑞（皆已成年）。63年間，為照顧被上訴人之母及林俊穎、林
  啟瑞讀書之便，兩造遂遷至高雄市○○區○○路197 巷22號。
  其後，上訴人為照顧父母，乃於66年間邀約被上訴人搬回大寮
  住處，為被上訴人拒絕，上訴人遂獨自遷回。因兩造結婚時民
  法第1002條規定妻應以夫之住所為住所，被上訴人卻未至上訴
  人現住處同居，被上訴人乃惡意遺棄上訴人在繼續狀態中，上
  訴人自得依民法第1052條第1 項第5 款請求離婚。另被上訴人
  誣指上訴人外遇通姦，亦有民法第1052條第1 項第3 款離婚事
  由。又被上訴人無故扣留上訴人存摺、印章、及支票，致兩造
  產生衝突，甚至告訴傷害，造成兩造感情破裂，分居近30年無
  任何互動，應可歸責於被上訴人。又上訴人曾於96年間訴請被
  上訴人履行同居義務，因被上訴人同意協議辦理離婚登記，而
  撤回訴訟。嗣則因剩餘財產分配問題無法協議，故未協議離婚
  登記，益徵被上訴人已無維持婚姻之意，兩造間確有難以維持
  婚姻之重大事由，且被上訴人應有較重之責任。從而，上訴人
  亦得依民法第1052條第2 項之規定訴請離婚等語。求為判決：
  准上訴人與被上訴人離婚。（原審為上訴人敗訴之判決，經上
  訴人聲明不服）於本院聲明：(一)原判決廢棄。(二)准上訴人與被
  上訴人離婚。
三被上訴人則以：兩造於結婚前後，係共同居住高雄市新興區美
  田巷24號，嗣於62年7 月將分娩時，才搬至大寮住處。因於67
  、68年間上訴人常常不回家，於是雙方商議遷居高雄市○○路
  住處，亦即婚後兩造已合意變更同居地為高雄市○○路197 巷
  22號，且未再達成協議變更住所至高雄縣大寮鄉○○路67號（
  即現和祥街185 號），詎上訴人自行遷往該處，實際上是另住
  他處，復未給付任何生活費用，應係上訴人有不履行同居而有
  遺棄之惡意。另上訴人多次毆打被上訴人，亦有拒絕與上訴人
  前往大寮住處同居之正當事由。又被上訴人經上訴人同意、授
  權始使用上訴人銀行存摺、印章及支票。被上訴人因知上訴人
  訴請履行同居之目的在請求離婚，才與上訴人談論離婚事宜，
  並非有意離婚。又自82年起，被上訴人因故遷居高雄市○○區
  ○○街225 號、文橫二路121 巷38號，均為上訴人所知，嗣於
  87年9 月林啟祥即林俊穎購置高雄市○鎮區○○路268-3 號6
  樓房屋後，被上訴人始搬至該處居住，上訴人亦於91年12月1
  日林啟瑞結婚時，至此處參與婚禮，兩造並非互無聞問往來。
  因兩造分居係可歸責上訴人惡意遺棄，上訴人自不得請求判決
  離婚等語置辯。於本院聲明如主文所示。
四兩造所不爭執之事項：
(一)兩造於62年3 月4 日結婚，育有2 子林俊穎、林啟瑞（皆已成
  年），而上訴人於61年10月23日結婚前即自高雄縣大寮鄉○○
  村○○路67號（即現和祥街185 號）遷入高雄市新興區美田巷
  24號（即現新田路197 巷23號），並與被上訴人在該戶籍辦理
  結婚登記，嗣於62年12月8 日同時遷出，設籍於高雄縣大寮鄉
  ○○村○○路67號，又於73年8 月29日兩造自該址遷戶籍至高
  雄市○○區○○路197 巷22號，上訴人則另於78年間設籍本市
  三民區，嗣又再遷回高雄縣大寮鄉○○村○○街185 號迄今。
(二)兩造自87年起分居迄今，且自斯時起未約定共同住所地。
(三)上訴人現住處為高雄縣大寮鄉○○村○○街185 號；被上訴人
  現住處為高雄市○鎮區○○路268-3 號6 樓。
五協商整理兩造爭點如下：
(一)兩造最後共同戶籍地及住處為高雄市○○區○○路197 巷22號
  ，而上訴人自行遷離，又未約定共同住所地，則上訴人請求被
  上訴人至現住處高雄縣大寮鄉○○村○○街185 號履行同居，
  為被上訴人拒絕，是否有民法第1052條第1 項第5 款離婚事由
  ？
(二)被上訴人是否誣指上訴人外遇通姦，而有民法第1052條第1 項
  第3 款離婚事由？
(三)被上訴人是否惡意扣留上訴人存摺、印章、及支票不歸還，致
  兩造產生衝突，甚至告訴傷害，使兩造感情破裂；阻擋2 子與
  居住在大寮之祖父母、父親來往；及無維持婚姻之意，致兩造
  分居近30年，而可歸責，故有民法第1052條第2 項之重大難以
  維持婚姻事由？
六兩造最後共同戶籍地及住處為高雄市○○區○○路197 巷22號
  ，而上訴人自行遷離，又未約定共同住所地，則上訴人請求被
  上訴人至現住處高雄縣大寮鄉○○村○○街185 號履行同居，
  為被上訴人拒絕，是否有民法第1052條第1 項第5 款離婚事由
  ？
(一)按（修正前）民法第1002條規定，妻以夫之住所為住所，贅夫
  以妻之住所為住所。但約定夫以妻之住所為住所，或妻以贅夫
  之住所為住所者，從其約定。本條但書規定，雖賦與夫妻雙方
  約定住所之機會，惟如夫或贅夫之妻拒絕為約定或雙方協定不
  成時，即須以其一方設定之住所為住所。上開法律未能兼顧他
  方選擇住所及具體個案之特殊情況，與憲法上平等及比例原則
  尚有未符，應自本解釋公佈之日起，至遲於屆滿一年時失其效
  力，司法院大法官會議釋字第452 號解釋可資參佐。據此，民
  法第1002條遂於87年6 月17日修正為「夫妻之住所，由雙方共
  同協議之；未為協議或協議不成時，得聲請法院定之。法院為
  前項裁定前，以夫妻共同戶籍地推定為其住所」。因本件兩造
  夫妻關係現尚存續中，則依上開解釋意旨，兩造之婚後住所自
  需適用現行民法第1002條之規定。
(二)次按夫妻互負同居之義務，為民法第1001條所明定，夫妻之一
  方無正當理由而與他方別居，固屬違背同居義務，惟同法第10
  52條第5 款所謂以惡意遺棄他方，不僅須有違背同居義務之客
  觀事實，並須有拒絕同居之主觀情事始為相當，妻與夫失和歸
  寧居住，久未返家，如僅因夫迄未過問而出此，別無拒絕同居
  之主觀情事，尚難謂為惡意遺棄，最高法院40年台上字第91號
  判例要旨亦可參照。易言之，夫或妻主張他方有惡意遺棄之判
  決離婚事由，不僅需證明夫妻有分居之客觀事實，尚需證明他
  方有拒絕同居之主觀情事。
(三)經查：兩造於62年3 月4 日結婚後乃在當時之共同戶籍地即高
  雄市○○路197 巷23號辦理結婚登記，嗣於62年12月8 日同時
  遷出，設籍於高雄縣大寮鄉○○村○○路67號（即現和祥街18
  5 號），又於73年8 月29日自該址遷戶籍至高雄市○○區○○
  路197 巷22號，其後上訴人則自行遷移他處多次一節，為兩造
  所不爭執（見本院卷第32頁至第33頁、第48頁），並有戶籍謄
  本2 份在卷可憑（見原審卷第11頁、第44頁）。佐以上訴人自
  承兩造遷居至高雄市○○區○○路197 巷22號，係因兩造為照
  顧被上訴人之母及兩造之子學業所需而另為協商所致，惟上訴
  人事後欲再更改住所地遷回高雄縣大寮鄉○○村○○街185 號
  老家（下稱大寮老家），為被上訴人所拒等語（見原審卷第4
  頁、第30頁），足認高雄市○○區○○路197 巷22號為兩造共
  同約定之婚後住所，而非上訴人事後自行選定之大寮老家。
(四)次查：兩造自87年起分居迄今，且自斯時起未約定共同住所地
  一節，為兩造所不爭執（見本院卷第32頁至第33頁、第48頁）
  ，足認上訴人離開最後協議之婚後共同住所後，被上訴人未曾
  同意變更該婚後共同住所，致兩造迄今未有共同住所。因夫妻
  縱未設定住所，仍應以永久共同生活為目的，而互負履行同居
  之義務。是以兩造實應於協議不成時，依前揭法律規定聲請法
  院定之，惟未經法院選定住所前，上訴人僅以被上訴人不願遷
  往其選擇之高雄縣大寮鄉○○村○○街185 號老家，即主張被
  上訴人惡意遺棄，而就被上訴人有何惡意遺棄之主觀意圖一情
  ，未能舉證以實其說，則揆諸首揭說明，自難謂被上訴人客觀
  上未履行同居義務，即有惡意遺棄上訴人之主觀意圖。
(五)至上訴人主張兩造結婚時間為62年3 月4 日，依當時民法第10
  02條之規定，被上訴人應以上訴人之住所為住所，被上訴人既
  拒絕以上訴人現住所即大寮老家為住所，自屬惡意遺棄等語。
  惟查：修正前民法第1002條規定「妻以夫之住所為住所」，乃
  未能兼顧他方選擇住所及具體個案之特殊情況，有違憲法上平
  等及比例原則，業經司法院大法官會議解釋乃屬違憲，且該規
  定復於87年6 月17日予以修正為「夫妻之住所，由雙方共同協
  議之；未為協議或協議不成時，得聲請法院定之」，而兩造之
  婚姻關係既仍存在中，其住所之爭議自需依現行規定予以處理
  ，業如前述，是以上訴人引用已失效之修正前民法第1002條之
  規定，主張被上訴人有惡意遺棄之判決離婚事由，自不足採。
七被上訴人是否誣指上訴人外遇通姦，而有民法第1052條第1 項
  第3 款離婚事由？
(一)按上訴人誣稱其夫與人通姦，使之感受精神上之痛苦，致不堪
  繼續同居，不得謂非民法第1052條第3 款所稱之不堪同居之虐
  待；民法第1052條第3 款所謂不堪同居之虐待，係指與以身體
  上或精神上不可忍受之痛苦，致不堪繼續同居者而言，故夫妻
  之一方受他方之重大侮辱，如夫誣稱其妻與人通姦，使之感受
  精神上之痛苦致不堪繼續同居者，不得謂非不堪同居之虐待，
  最高法院40年台上字第1276號、23年上字第678 號判例要旨固
  足參照，惟此所謂誣指通姦自應係指一方全然無據，而指摘他
  方有婚外性行為，若非如此，即難謂有使之感受精神上之痛苦
  致不堪繼續同居者。
(二)經查：上訴人於兩造分居期間住在大寮老家時，曾與一名越南
  籍女子交往，而於兩造次子林啟瑞結婚時，上訴人並協同該越
  南籍女子到場參與喜宴一節，為上訴人所自承（見原審卷第41
  頁），復有其不爭執之喜宴照片2 幀在卷可據（見原審卷第89
  頁至第90頁），核與證人林啟瑞證述其返回大寮鄉老家時都有
  遇到其他女子，上訴人介紹是阿姨，又於其結婚時，上訴人帶
  越南女子參加喜宴等語相符（見原審卷第41頁），此外，證人
  即兩造長子林俊穎證述其曾見上訴人與其他女子同住一房等語
  （見原審卷第73頁），足認被上訴人懷疑上訴人與其他女子交
  往外遇，非全然無據而屬捏造。又被上訴人僅稱上訴人外遇，
  與其他女子交往，而未曾指摘上訴人與其他女子通姦一節，亦
  有原審98年6 月9 日準備程序筆錄在卷可稽（見原審卷第101
  頁），是以被上訴人顯未捏造誣指上訴人外遇通姦。則揆諸上
  開說明，被上訴人所為自非屬不堪同居之虐待。
(三)另證人即上訴人之母胡龍固證稱未曾見上訴人帶其他女子回
  去住等語（見原審卷第49頁），惟上訴人於證人林啟瑞證述上
  訴人與越南女子在一起時，乃自承「因母親年紀大了，所以請
  她來照顧母親」等語，即兩人所述顯然不符一節，亦有原審97
  年9 月23日言詞辯論筆錄在卷可按（見原審卷第41頁），足徵
  證人胡龍所述係屬迴護上訴人之詞，尚不足採。
八被上訴人是否惡意扣留上訴人存摺、印章、及支票不歸還，致
  兩造產生衝突，甚至告訴傷害，使兩造感情破裂；阻擋2 子與
  居住在大寮之祖父母、父親來往；及無維持婚姻之意，致兩造
  分居近30年，而可歸責，故有民法第1052條第2 項之重大難以
  維持婚姻事由？
(一)按民法第1052條第2 項但書所規定難以維持婚姻之重大事由應
  由夫妻之一方負責者，僅他方得請求離婚，乃因如肯定有責配
  偶之離婚請求，無異承認恣意離婚，破壞婚姻秩序，且有背於
  道義，尤其違反自己清白（clean hands ）之法理，有欠公允
  ，同時亦與國民之法感情及倫理觀念不合，因而採消極破綻主
  義。故於重大事由責任較重之一方，應不得向責任較輕之他方
  請求離婚。（參見最高法院97年度台上字第2341號判決）
(二)經查：被上訴人於97年7 月17日原審準備程序中主張兩造分居
  期間上訴人全未負擔生活家計時，上訴人僅提出其曾於81年至
  84年、87年支付兩造之子林俊穎、林啟瑞費用之明細表；另於
  77年6 月8 日兩造因傷害案件和解時曾約定上訴人應每月給付
  新臺幣（下同）1 萬元生活費與被上訴人一節，有上訴人提出
  之明細表、77年6 月8 日和解書等影本各1 份在卷可憑（見原
  審卷第43頁、第53頁）。亦即於97年7 月兩造對簿公堂時，上
  訴人尚且保有10年前曾給付被上訴人及2 子生活費用之明細，
  因此，若上訴人於77年6 月8 日兩造和解前後曾給付被上訴人
  生活費，上訴人理應記載其明細，並於原審審理中提出主張，
  惟上訴人僅提出曾於81年至84年、87年支付兩造之子林俊穎、
  林啟瑞金錢之明細表，且依該明細表所載又非全年度固定給付
  ，足認被上訴人主張上訴人未於兩造分居期間給付其生活費等
  語，可資採信。
(三)次查：兩造於77年間即因家務細故時有糾紛爭執，上訴人復因
  金錢事故而於77年1 月26日在兩造婚後住所高雄市○○區○○
  路197 巷22號傷害被上訴人一節，亦有兩造不爭執其真正之77
  年1 月26日驗傷單、原審法院77年度易字第915 號刑事判決書
  等影本各1 份在卷可佐（見本院卷第29頁至第30頁、第48頁、
  原審卷第58頁、第61頁至第62頁），固堪認被上訴人有扣留上
  訴人存摺、印章、及支票不歸還，致兩造產生衝突，甚至告訴
  傷害之事。惟上訴人自述其於66年間邀被上訴人返回大寮老家
  遭拒而自行離開婚後住所等語（見原審卷第4 頁背面），而上
  訴人於分居期間未支付被上訴人生活費，其竟於77年初以被上
  訴人扣留上訴人存摺、印章、及支票不歸還等為由，前往上開
  處所傷害被上訴人，事隔20年，再以此事由主張被上訴人於20
  年前曾提起刑事告訴，使兩造感情破裂，全然無視被上訴人提
  出告訴係因上訴人先未支付生活費，被上訴人為生活所需而使
  用上訴人之存摺、印章及支票以資商業營運，事後又遭其傷害
  所致，且被上訴人最終仍與上訴人和解，僅要求上訴人按月給
  付生活費1 萬元及不再毆打而撤回告訴。若被上訴人上開刑事
  案件告訴行為，終致兩造感情破裂長期未能往來而無法維繫婚
  姻，則難謂上訴人無悖於道義，違反自己清白之法理，因此被
  上訴人可歸責之程度應較上訴人為輕。
(四)再查：被上訴人於兩造分居期間仍於上訴人父母生日及年節期
  間協同兩造之子前往大寮老家，且於重要喜慶亦邀上訴人及祖
  母到場一節，業據證人林啟瑞證述綦詳（見原審卷第39頁），
  並有上訴人不爭執其真正之家族合照在卷可稽（見本院卷第48
  頁、原審卷第25頁至第28頁），核與證人胡龍證述被上訴人
  有協同2 子返家探視過等語相符（見原審卷第48頁），再佐以
  證人胡龍表示被上訴人待其好比較多、壞比較少等語（見原
  審卷第48頁至第49頁），足認被上訴人並未有何阻擋2 子與居
  住在大寮老家之祖父母、父親來往之情事。況且，上訴人於81
  年至84年、87年尚有支付兩造之子林俊穎、林啟瑞金錢一情，
  如上所述，若被上訴人有阻擋2 子與上訴人來往，上訴人應無
  給付2 子金錢之機會。是以上訴人上開主張，並不足採。
(五)又查：兩造雖分居多年，惟被上訴人仍希望上訴人能前來現住
  處即高雄市○鎮區○○路268-3 號6 樓同居，並且兩造之子亦
  希望兩造維持婚姻一節，業據被上訴人陳述明確（見本院卷第
  32頁），上訴人雖以被上訴人曾要求分配財產始願協議離婚，
  惟業據被上訴人否認有離婚之意，而表示係為訴訟防禦之主張
  （見原審卷第123 頁），上訴人復未能證明被上訴人確已無意
  維繫婚姻，其主張自不足採。
(六)綜上，兩造分居多年，縱因而致兩造感情轉薄，互無往來，客
  觀上確屬重大難以維持婚姻生活之事由，且被上訴人非不得主
  動向法院聲請選定兩造婚後住所地及積極邀請上訴人協商婚後
  住所地，解決分居障礙，以維繫婚姻，惟上訴人先自行離開約
  定之婚後住所而不給付生活費，嗣則為金錢財物傷害被上訴人
  ，復又再與其他女子往來，終致兩造長期未能往來而無法維繫
  婚姻，難謂其無悖於道義，違反自己清白之法理，則被上訴人
  可歸責之程度應較上訴人為輕。是以依上開說明，上訴人訴請
  離婚，即屬無據。
九綜上所述，上訴人主張本於民法第1052條第1 項第5 款及第2
  項之規定，請求准與被上訴人離婚，為無理由，不應准許。原
  審為上訴人敗訴之判決，並無不合。上訴意旨指摘原判決不當
  ，求予廢棄改判，為無理由，應予駁回。另上訴人追加依民法
  第1052條第1 項第3 款之規定，請求准與被上訴人離婚，亦無
  理由，應併予駁回。
十據上論結，本件上訴及追加之訴均無理由，依民事訴訟法第44
  9 條第1 項、第78條，判決如主文。
中    華    民    國    99    年    1     月    29    日
                            民事第四庭
                                審判長法官  蔡文貴
                                法      官  黃科瑜
                                法      官  謝靜雯
以上正本證明與原本無異。
如對本判決上訴，須於判決送達後20日內向本院提出上訴狀，其
未表明上訴理由者，應於上訴後20日內向本院提出上訴理由書（
均須按他造當事人之人數附繕本）。上訴時應提出委任律師或具
有律師資格之人之委任狀，並依附註條文規定辦理。
中    華    民    國    99    年    1     月    29    日
                                書  記  官  楊茱宜
附註：
民事訴訟法第466 條之1 ：
對於第二審判決上訴，上訴人應委任律師為訴訟代理人，但上訴
人或其法定代理人具有律師資格者，不在此限。
上訴人之配偶、三親等內之血親、二親等內之姻親，或上訴人為
法人、中央或地方機關時，其所屬專任人員具有律師資格並經法
院認適當者，亦得為第三審訴訟代理人。
第1 項但書及第2 項情形，應於提起上訴或委任時釋明之。

司法院資訊處製作；財團法人民間司法改革基金會備份。
